最高法院民事判決　　　　　　九十六年度台上字第一八０五號
上　訴　人　甲○○
訴訟代理人　簡燦賢律師
被 上訴 人　乙○○
上列當事人間請求拆屋還地事件，上訴人對於中華民國九十六年
四月十八日台灣高等法院花蓮分院第二審更審判決（九十五年度
上更(二)字第一一號），提起上訴，本院判決如下：
    主  文
原判決廢棄，發回台灣高等法院花蓮分院。
    理  由
本件上訴人主張：伊於民國八十二年間與訴外人李南陽簽訂合約
書，約定伊將所有坐落花蓮縣秀林鄉○○段七二七號土地（下稱
系爭土地）交付李南陽使用，李南陽應按月給付伊權利金。嗣李
南陽將該地交由被上訴人於其上種植蔬果。詎李南陽於八十五年
一月起未依約給付伊權利金，經伊催告，仍未置理。伊依合約書
第二條約定，得收回系爭土地，並已通知李南陽解除契約。伊與
李南陽之契約既經解除，被上訴人仍繼續占用系爭土地，應屬無
權占有。爰依民法第七百六十七條規定，求為命被上訴人拆除系
爭土地地上物，將土地返還與伊之判決。
被上訴人則以：系爭土地原為伊父張吉勝所有，並設定新台幣（
下同）一百萬元抵押權與訴外人洪明石。李南陽於八十年間向張
吉勝詐稱可為其償還該抵押借款。張吉勝乃將身分證、私章、所
有權狀，連同伊簽立金額一百十五萬元之收據，交李南陽辦理塗
銷抵押權。詎李南陽於八十一年十二月十五日與上訴人及洪明石
共同在不動產買賣契約書（下稱買賣契約書）上偽造張吉勝及伊
之簽名，並盜蓋印章，於八十二年五月二十日擅將系爭土地移轉
登記為上訴人所有，是項移轉應屬無效，不得對抗張吉勝。伊係
張吉勝之女，因張吉勝之交付而使用系爭土地，為張吉勝之占有
輔助人，上訴人自不得對伊主張無權占有等語，資為抗辯。
原審維持第一審所為上訴人敗訴部分之判決，無非以：系爭土地
原屬張吉勝所有，張吉勝簽立授權書，同意將系爭土地委由被上
訴人全權處分。被上訴人於八十一年十二月十五日提供系爭土地
設定抵押予上訴人，並於同日由張吉勝及被上訴人同列為出賣人
，出賣予上訴人，第一期價金收據由訴外人李南陽及被上訴人簽
具予上訴人。被上訴人為完成上列法律行為，須簽署土地登記申
請書、抵押權設定同意書、買賣契約書、收據、預告登記書、授
權書、切結書等多項文件，然因上列文件甚為複雜，顯難期待被
上訴人必然瞭解文件在法律上之作用及效果。而上訴人雖提出存
摺及被上訴人出具之切結書，然未能證明其已繳足價金。且依證
人呂淑惠之證述，足知系爭土地曾由李南陽向呂淑惠借得一百萬
元，並設定三百萬元之第二順位抵押權，於上揭買賣契約簽訂後
，始以清償為由，塗銷該第二順位抵押權。則兩造因李南陽之介
入，致不知彼此之權利義務，一切資金流向亦有疑問，且無證據
證明價金已交付被上訴人。又上訴人主張其因解除與李南陽間之
土地借用契約而請求返還系爭土地，乃屬上訴人與李南陽間之法
律關係，且李南陽亦非系爭買賣契約之當事人，與本件被上訴人
與上訴人間之法律關係並不相同。上訴人既主張基於買賣契約取
得系爭土地所有權，而被上訴人為出賣人，在未交付土地之前，
其占有系爭土地即非無權占有，從而上訴人依所有物返還請求權
，請求被上訴人返還系爭土地為無理由，不應准許等詞，為其判
斷之基礎。
按表意人無欲為其意思表示所拘束之意，而為意思表示者，其意
思表示，不因之無效。但其情形為相對人所明知者，不在此限；
又因被詐欺而為意思表示者，表意人得撤銷其意思表示。但詐欺
係由第三人所為者，以相對人明知其事實或可得而知者為限，始
得撤銷之，此觀民法第八十六條、第九十二條規定自明。查原審
認定被上訴人於八十一年十二月十五日前後短短幾日中簽署上揭
多項文件，顯難期待其必瞭解上揭文件在法律上之作用及效果。
似不否認上揭文件為被上訴人所親簽。被上訴人亦自認收據及授
權書為其所親簽（見原審更(二)卷第一二八頁）。然依證人林秀蓁
（即林秀貞）證稱：伊當時受雇於江貞雪代書事務所，受理本件
土地過戶事宜，來的人有被上訴人、李南陽、洪明石。被上訴人
有拿出他父親的授權書，是當場用印。依一般的作法，會和當事
人說辦什麼內容等語（見原審上字卷(一)一○一頁）。又第一審卷
附被上訴人書寫之信函（一審卷二四七頁以下），其文筆尚稱流
暢及其於筆錄上之簽名亦屬工整等情觀之，被上訴人應非目不識
丁。則依其年齡、智識及教育程度，對於其簽名之文書內容，果
否毫無所知已滋疑問。況被上訴人縱不知文件意涵而為意思表示
，或係遭李南陽詐騙而為意思表示，倘非交易相對人即上訴人或
其代理人所明知或可得而知，能否逕認系爭土地移轉登記為上訴
人所有，係屬無效或可得撤銷，原審未予斟酌，即有疏略。倘系
爭買賣契約無效，被上訴人能否認係出賣人並以出賣人身分主張
未交付土地之前非無權占有。又系爭土地既登記為上訴人所有，
能否謂其不得本於所有權之作用，請求被上訴人返還土地，均待
研求。再者，被上訴人迄原審言詞辯論終結前均抗辯係本於占有
輔助人之身分占有系爭土地（見原審卷第一六九頁），原審竟以
上訴人既主張基於買賣契約取得系爭土地所有權，被上訴人為出
賣人，在未交付土地之前，其占有系爭土地即非無權占有，而為
上訴人不利之判斷，亦有任作主張之違法。上訴論旨，指摘原判
決不當，求予廢棄，非無理由。
據上論結，本件上訴為有理由。依民事訴訟法第四百七十七條第
一項、第四百七十八條第二項，判決如主文。
中　　華　　民　　國　九十六　年　　八　　月   十六   日
                      最高法院民事第六庭
                          審判長法官  許　朝　雄
                                法官  鄭　玉　山
                                法官  吳　麗　女
                                法官  袁　靜　文
                                法官  劉　福　來
      本件正本證明與原本無異
                                      書  記  官
中　　華　　民　　國　九十六　年　　八　　月  二十九  日
                                                H
